臺灣高等法院刑事裁定
110年度毒抗字第1068號
抗  告  人
即  被  告  彭明君



上列抗告人即被告因違反毒品危害防制條例案件，不服臺灣新竹
地方法院中華民國110年5月31日110年度毒聲字第322號裁定（聲
請案號：臺灣新竹地方檢察署檢察官110年度聲觀字第260號、11
0年度毒偵字第772號），提起抗告，本院裁定如下：
    主  文
抗告駁回。                                             
    理  由
一、原裁定意旨略以：抗告人即被告彭明君（下稱抗告人）基於
    施用第二級毒品甲基安非他命（下稱甲基安非他命）及第一
    級毒品海洛因（下稱海洛因）之犯意，於民國109年11月8日
    17時25分許為警採尿時起回溯26小時內某時許，在其位於新
    竹市○○區○○街000巷00號之住處，先以將甲基安非他命置於
    玻璃球內燒烤後吸食其煙霧之方式，施用甲基安非他命1次
    ，約10分鐘後，再以將海洛因捲入香菸後點燃吸食之方式，
    施用海洛因1次；嗣為警於109年11月8日17時25分許徵得抗
    告人同意、採集由其親採封緘之尿液，經送驗結果確呈嗎啡
    、安非他命、甲基安非他命陽性反應。上揭犯罪事實，業據
    抗告人於警詢及偵查中坦承不諱，並有採尿同意書、勘察採
    證同意書、新竹縣政府警察局毒品犯罪嫌疑人尿液採驗作業
    管制紀錄（檢體編號：北109209號）及台灣尖端先進生技醫
    藥股份有限公司109年11月27日出具之濫用藥物檢驗報告（
    報告序號：竹北-2號）各1份在卷可稽，抗告人犯行堪以認
    定。又抗告人前曾於105年間因施用毒品案件，經臺灣新竹
    地方檢察署（下稱新竹地檢署）檢察官聲請，而經原審法院
    以105年度毒聲字第402號裁定送勒戒處所觀察、勒戒後，因
    無繼續施用毒品之傾向，於106年3月24日執行完畢釋放出所
    ，並經新竹地檢署檢察官以105年度毒偵字第2191號為不起
    訴處分確定；嗣於107年間因施用毒品案件，經原審法院判
    處罪刑確定；後於108年間再因施用毒品案件，經新竹地檢
    署檢察官以108年度毒偵字第2130、2249號為緩起訴處分確
    定，然因有違反緩起訴處分之被告應遵守或履行事項情事，
    經新竹地檢署檢察官撤銷緩起訴處分後聲請簡易判決處刑，
    經原審法院判處罪刑確定。而本件抗告人上開分別施用甲基
    安非他命及海洛因之犯行，顯與其最近1次因施用毒品而經
    觀察、勒戒執行完畢釋放之日即106年3月24日相距已逾3年
    ，新竹地檢署檢察官聲請裁定令抗告人入勒戒處所施以觀察
    、勒戒，於法並無不合，應予准許，爰依毒品危害防制條例
    第20條第1項、第3項，觀察勒戒處分執行條例第3條第1項規
    定，裁定令入勒戒處所觀察、勒戒等語。
二、抗告意旨略以：父親年邁，必須依靠抗告人在外作工賺錢扶
    養，再因母親於今年3月過世，家中狀況實不允許抗告人棄
    父親獨自在外而執行觀察勒戒；抗告人雖有多項毒品前科，
    但實有痛改前非之悔意，懇求鈞院能給抗告人機會，使抗告
    人能在外一邊至醫院接受戒癮治療、一邊作工賺錢扶養七旬
    父親云云。
三、按毒品危害防制條例所規定之「觀察、勒戒」程序，係針對
    受處分人所為保安處分，目的在戒除行為人施用毒品身癮及
    心癮，以達教化與治療之目的，其立法意旨在幫助施用毒品
    者戒毒，性質上為一療程，而非懲罰，並屬強制規定，除檢
    察官審酌個案情形，依同條例第24條第1項為附命完成戒癮
    治療之緩起訴處分外，凡經檢察官聲請法院裁定將被告送勒
    戒處所觀察、勒戒者，法院僅得就其聲請審查被告是否有施
    用毒品之行為，以及被告是否為「初犯」或為觀察、勒戒、
    強制治療執行完畢後「3年內再犯」而為准駁之裁定，並無
    自由斟酌以其他方式替代或得以其他原因免予執行之權。而
    所謂「緩起訴之戒癮治療」，係由檢察官審酌個案情形，依
    毒品危害防制條例第24條規定，改以緩起訴處分方式轉介毒
    品施用者前往醫療院所治療。惟是否給予被告為附命完成戒
    癮治療之緩起訴處分，是屬刑事訴訟法第253條之1第1項及
    第253條之2第1項第6款特別賦予檢察官之職權，非法院所得
    審酌，被告亦無聲請檢察官為緩起訴之權利。法院原則上應
    尊重檢察官職權之行使，僅就檢察官之判斷有違背法令、事
    實認定有誤或其他裁量重大明顯瑕疵等事項，予以有限之低
    密度審查。檢察官於斟酌被告之個案情形及卷內事證後，認
    不宜對被告為附命完成戒癮治療之緩起訴處分，乃向法院聲
    請裁准觀察、勒戒，以達戒癮治療之目的，此實屬檢察官依
    法行使裁量權之範疇，難謂其判斷有違背法令、事實認定有
    誤或其他裁量重大明顯瑕疵等情事，法院自應予尊重，尚無
    自由斟酌以其他方式替代之權。又觀察、勒戒既屬用以矯治
    、預防行為人反社會性格，而具社會保安功能之保安處分，
    當無因行為人之個人因素而免予執行之理，是被告之個人或
    家庭等因素，不得執為免予執行觀察、勒戒之事由。
四、經查：
　㈠抗告人前揭施用海洛因及甲基安非他命之犯行，為抗告人於
    警詢及偵訊時坦承不諱，且經抗告人同意為警採集其親自排
    放及封緘之尿液，經送台灣尖端先進生技醫藥股份有限公司
    以EIA酵素免疫分析法初步檢驗，再以GC/MS氣相層析質譜儀
    法進行確認檢驗，確呈安非他命、甲基安非他命、嗎啡陽性
    反應乙節，有採尿同意書、勘察採證同意書、新竹縣政府警
    察局毒品犯罪嫌疑人尿液採驗作業管制紀錄（檢體編號：北
    109209號）及台灣尖端先進生技醫藥股份有限公司濫用藥物
    檢驗報告等附卷可憑，是抗告人施用海洛因及甲基安非他命
    之犯行堪以認定。又抗告人前於105年間因施用毒品案件，
    經原審法院以105年度毒聲字第402號裁定送觀察、勒戒後，
    因認無繼續施用毒品傾向，於106年3月24日執行完畢釋放出
    所，並經新竹地檢署檢察官以105年度毒偵字第2191號為不
    起訴處分確定，其後未再受任何觀察、勒戒或強制戒治之執
    行，有本院被告前案紀錄表在卷可稽。是抗告人本件所為之
    時間（109年11月8日17時25分許為警採尿時起回溯26小時內
    之某時許），既係距其最近1次因犯施用毒品罪經觀察、勒
    戒執行完畢釋放之日（106年3月24日）已逾3年，即應再令
    入勒戒處所施以觀察、勒戒，亦不因其間是否另犯毒品危害
    防制條例第10條之罪經起訴、判刑或執行而受影響（最高法
    院109年度台上大字第3826號裁定意旨參照）。從而，原審
    依檢察官之聲請，裁定令抗告人入勒戒處所觀察、勒戒，期
    間不得逾2月（原裁定漏載，應予補充），經核並無違誤。
　㈡抗告意旨雖以家中有七旬父親須其獨立扶養，必須在外作工
    賺錢，無法入勒戒處所執行觀察、勒戒而請求改以在外接受
    醫療院所之戒癮治療云云。惟毒品危害防制條例本身所規定
    之觀察、勒戒及強制戒治等保安處分，雖兼具自由刑之性質
    ，卻有刑罰不可替代之教化治療作用，且係具社會保安功能
    之保安處分，並無因行為人之家庭、個人因素，即得援為可
    豁免依法應送勒戒處所觀察、勒戒處分之正當理由。是抗告
    人既有前述施用第一、二級毒品之行為，復經檢察官斟酌被
    告之個案情形，認以向法院聲請觀察、勒戒始能達成戒癮治
    療之目的，而不為附命完成戒癮治療之緩起訴處分（況被告
    曾於108年間因施用毒品案件，而獲緩起訴處分確定，然因
    有違反緩起訴處分之被告應遵守或履行事項情事，經新竹地
    檢署檢察官撤銷緩起訴處分後聲請簡易判決處刑，有本院被
    告前案紀錄表可參，本件並無再次適於機構外處遇之必要性
    或正當性），因此向原審法院聲請裁定將抗告人送勒戒處所
    ，以查其是否仍有施用毒品傾向，並據以斷定幫助其澈底戒
    毒之方法，要屬檢察官適法行使裁量權之範疇，在無違反比
    例原則或明顯裁量怠惰、恣意濫用裁量等情事，法院尚無自
    由斟酌以其他方式替代之權，故抗告意旨請求改以戒癮治療
    云云，亦屬無據。
五、綜上，原裁定以抗告人確有開施用第一、二級毒品之犯行，
    而依檢察官聲請，裁定令抗告人入勒戒處所觀察、勒戒，核
    其認事用法，並無違誤，抗告人執前詞提起本件抗告，為無
    理由，應予駁回。
據上論斷，應依刑事訴訟法第412條，裁定如主文。
中　　華　　民　　國　　110 　年　　7 　　月　　27　　日
                  刑事第十六庭  審判長法　官  葉騰瑞
                                      法　官  陳芃宇
                                      法　官  古瑞君
以上正本證明與原本無異。
不得再抗告。
                                      書記官  林君縈
中　　華　　民　　國　　110 　年　　7 　　月　　27　　日